【裁判字號】    97,重訴,639
【裁判日期】    980904
【裁判案由】    侵權行為損害賠償
【裁判全文】
臺灣臺北地方法院民事判決             97年度重訴字第639號
原      告  乙○○○
                        號4樓.
法定代理人  甲○○
訴訟代理人  徐松龍律師
複  代理人  陳志忠律師
            丁○○
被      告  丙○○
            戊○○
共      同
訴訟代理人  林育生律師
上列當事人間請求侵權行為損害賠償事件，本院於民國98年8月
11日言詞辯論終結，判決如下：
    主      文
被告丙○○應給付原告新臺幣伍拾柒萬柒仟伍佰元，及自民國九
十七年五月十七日起至清償日止，按年息百分之五計算之利息。
原告其餘之訴駁回。
訴訟費用由被告丙○○負擔百分之二，餘由原告負擔。
本判決第一項於原告以新臺幣壹拾玖萬仟元供擔保後，得假執
行；但被告丙○○以新臺幣伍拾柒萬柒仟伍佰元供擔保後，得免
為假執行。
原告其餘假執行之聲請駁回。
    事實及理由
壹、程序部分
一、原告於民國95年11月16日經本院95年度禁字第271號裁定宣
    告為禁治產人（修法後為「受監護宣告人」），嗣於96年7
    月31日經本院96年度監字第101號裁定指定甲○○為原告之
    監護人之情，業據原告提出本院96年度監字第101號裁定（
    本院卷第12頁）為證，並經本院96年度監字第101號卷查明
    屬實。
二、按訴狀送達後，原告不得將原訴變更或追加他訴。但請求之
    基礎事實同一、擴張或減縮應受判決事項之聲明者，不在此
    限，民事訴訟法第255條第1項第2款、第3款定有明文。查原
    告起訴時主張被告擅自處分其所有之不動產及盜領其郵局存
    款，基於侵權行為法律關係，聲明：「被告應連帶給付原告
    新臺幣（下同）15,693,000元，及自起訴狀繕本送達翌日起
    至清償日止，按年息5%計算之利息；被告戊○○於95年10月
    30日就門牌號碼臺北市○○路204巷10號2樓房屋及其基地之
    所有權移轉登記應予塗銷，並將該房屋騰空交還原告。」；
    嗣仍本於前揭事實，先後追加民法第767條物上請求權、不
    當得利之法律關係，又於本院98年7月14日言詞辯論時將其
    聲明變更為：「被告應連帶給付原告17,317,275元，及自起
    訴狀繕本送達翌日起至清償日止，按年利率5%計算之利息；
    被告戊○○於95年10月30日就門牌號碼臺北市○○路204巷
    10號2樓房屋及其基地之所有權移轉登記應予塗銷，並將該
    房屋騰空交還原告。」，經核屬請求之基礎事實同一，且屬
    擴張應受判決事項之聲明，揆諸前揭規定，應予准許。
貳、實體部分
一、原告起訴主張：
  (一)原告於90年間罹患疾病成為植物人，經本院宣告為禁治產人
    後，指定甲○○為其監護人，而原告罹患疾病成為植物人後
    ，已無法處理自己事務，其臺北西松郵局帳號0000000號帳
    戶（下稱系爭郵局帳戶）存摺、印鑑及房地權狀等憑證原由
    其次女胡美穗保管，嗣次女胡美穗於95年3月間過世後，上
    開憑證為被告丙○○所取得，詎被告丙○○擅自於95年5月
    15日將原告系爭郵局帳戶存款577,500元提領一空，侵吞入
    己。又原為胡美穗所有、原告經繼承而來之門牌號碼臺北市
    信義區○○路204巷8號2樓、10號2樓之不動產（下分別稱系
    爭8號2樓房地、系爭10號2樓房地），遭被告丙○○於95年
    10月間以買賣為登記原因，分別移轉予第三人簡筠瑾及被告
    丙○○之子即被告戊○○，惟被告丙○○、戊○○二人雖分
    別匯入400萬元、440萬元至系爭郵局帳戶充作買賣價款，惟
    隨即將上開款項提領一空，被告丙○○與戊○○以假買賣之
    手法將原告所有之系爭10號2樓房地移轉至戊○○名下，並
    侵吞出售系爭8號2樓房地與第三人簡筠瑾之買賣價款，是被
    告二人共同不法侵害原告之權利，構成侵權行為，依法應連
    帶負損害賠償之責。原告因被告之侵權行為，受有財產上之
    損害，計算如下：系爭8號2樓房地每坪單價383,500元×43.
    65坪＋郵局存款577,500元＝17,317,275元（計算式：16,73
    9,775＋577,500＝17,317,275）。
  (二)被告抗辯有多張給付價款使用之支票為「臺北區中小企銀松
    山分行」，支票甲存帳號為「1141-9」或「1141」，該臺北
    區中小企銀松山分行之支票甲存帳號為被告所有，系爭10號
    2樓房屋之價款均為被告支付云云，原告否認之。被告丙○○和胡美穗自67年起南美唱片行時即為合夥關係，以代客錄
    音為主，後轉型為南美樂器有限公司、負責人丙○○及南美
    音樂教室短期補習班、後更名為新象音樂短期補習班、負責
    人為胡美穗，被告丙○○雖掛名為公司負責人，惟胡美穗始
    為上開二公司之真正經營者，負責公司營運，此為兩造家族
    中人眾所皆知之事實，被告給付上開價款係出於真正經營者
    胡美穗之指示，僅為胡美穗之機關或使者，非如被告所言，
    由被告自行買受付款。
  (三)胡美穗之醫藥費、喪葬費為甲○○所支付，被告無從抵銷：
  1.胡美穗於患病後，曾兩次入住安寧病房，第一次安寧病房住
    院費用為94,673元，係原告於94年12月間繳納，被告所提出
    之臺北榮民總醫院醫療收費証明單，係被告於95年5月24日
    申請補發，故該收費証明單，無從證明係爭費用係由被告所
    支付。胡美穗第二次入住安寧病房，費用為62,162元，加上
    其他門診費用3,836元，甲○○共支付160,671元。
  2.甲○○支付胡美穗之喪葬費共39,645元。復被告所以之為抵
    銷之臺北市殯葬管理處收入憑單，憑單編號二館：0000000
    、0000000、0000000之繳費人姓名，均為甲○○，而非被告
    ，被告以之為抵銷，確屬無據。
  (四)被告丙○○匯給胡東增之119,653元，並非奠儀餘款：
    「售屋款及媽媽存摺安養款總額」減「房屋裝修費」減「每
    成員可分配額」減「給媽媽的養護費」，再減「已匯給東增
    的款項」後，還有119,653元，該金額即為被告賣掉房子後
    ，應再補給胡東增之尾款，亦即，須補給胡東增不足款為11
    9,653元。被告丙○○於被證14中匯至胡東增臺灣土地銀行
    南港分行000000000000帳戶之款項119,653元，即為此筆金
    額。且胡美穗於95年間死亡，倘被告丙○○真有奠儀支出餘
    款，絕不可能需花一年多之時間始計算完畢，而於96年7月
    31日才匯款。又被告丙○○提出禮金簿計算金額119,291元
    ，與96年7月31日之匯款金額119,653元不同。
  (五)爰第1項聲明依民法第184條、185條、第179條之規定，第2
    項聲明依民法第184條、185條、第767條之規定，聲明：
  1.被告應連帶給付原告17,317,275元，及自起訴狀繕本送達翌
    日起至清償日止，按年利率5%計算之利息。
  2.被告戊○○於95年10月30日就系爭10號2樓房地之所有權移
    轉登記應予塗銷，並將該房屋騰空交還原告。
  3.願供擔保，請准宣告假執行。
二、被告則以：
  (一)原告於90年間成為植物人前，自始至終，原告之前開存摺、
    印鑑均由被告丙○○保管，系爭房地之權狀憑證等資料，亦
    均在丙○○手中，並非自胡美穗過世後，丙○○才從胡美穗
    處取得。
  (二)系爭10號2樓房地係被告丙○○於74年間連同該棟大樓1樓店
    面即門牌號碼臺北市○○路380號1樓房地一併購買，系爭10
    號2樓房地借用妹妹胡美穗名義購買並登記，前述永吉路之
    店面則以自己名義購買，該2戶房屋之價款均係以「臺北區
    中小企銀松山分行」，支票甲存帳號為「1141-9」或「1141
    」之支票支付，而臺北區中小企銀松山分行支票甲存帳號「
    1141-9」或「1141」為丙○○之甲存帳戶，故系爭10號2樓
    房屋之價款均為丙○○所支付，並非胡美穗支付。而被告戊○○不過單純接受母親丙○○之贈與，對於房屋過戶事宜之
    前因後果並不知情，自無侵權行為可言。
  (三)被告丙○○於86年間欲設立音樂補習班，正巧隔壁系爭8號2
    樓房地欲出售，可打通使用，因丙○○學歷不足，無高中學
    歷，不能擔任補習班負責人，遂再以妹妹胡美穗之名義購買
    系爭8號2樓房屋，並以胡美穗為名義負責人申請設立新象音
    樂補習班。購買8號2樓房屋之價款其中280萬元是丙○○以
    自己之支票給付，另外用於塗銷抵押權之850萬元則分別由
    丙○○所持有使用戶名分別為丙○○、胡美穗、戊○○、劉
    秀紋（丙○○之女）、胡東榮（丙○○之大哥）之臺北區中
    小企業銀行永春分行帳戶，彙集後以胡美穗之名義匯款給出
    賣人。其中丙○○之帳號00000000000帳戶轉出70萬元，胡
    美穗之帳號000 0000 0000帳戶轉出183萬，戊○○之帳號00
    000000000帳戶轉出40萬，劉秀紋之帳號00000000000帳戶轉
    出38萬，胡東榮之帳號0000000000帳戶轉出494萬，以上總
    計825萬，餘25萬另以現金補足。
  (四)系爭房屋均為被告丙○○出資購買，購買後始終均由丙○○
    管理使用，丙○○不過借胡美穗之名義登記，胡美穗自始至
    終均無所有權利，遑論繼承而來之原告。丙○○與胡美穗間
    之借名登記契約既因胡美穗之過世而消滅，原告負有將房屋
    所有權返還登記給丙○○之義務，何來權利受損。退步言，
    縱認為借名登記契約不因胡美穗過世而消滅，丙○○亦得隨
    時終止該契約請求返還，丙○○爰以答辯狀為終止借名登記
    契約之意思，則原告仍無權利受損可言。
  (五)被告丙○○自原告系爭郵局戶頭提領之577,500元係勞保局
    發放之胡美穗喪葬給付，而胡美穗因身體健康不佳，罹患癌
    症多年，長年與丙○○同居，丙○○開設南美樂器有限公司
    後，請胡美穗幫忙整理公司資料，丙○○即幫胡美穗投保勞
    工保險，故胡美穗亡故後，該筆勞保喪葬給付即由唯一繼承
    人原告領取。丙○○固自系爭郵局帳戶提領該筆金錢，惟為
    抵銷之意思表示，蓋丙○○於胡美穗生前及亡故後，為胡美
    穗支付多筆醫藥費、喪葬費總計536,579元，上開費用均屬
    有利於胡美穗，並不違反胡美穗明示或可得推知之意思者，
    原告為被告之繼承人，被告自得依民法第176條第1項無因管
    理之規定請求原告償還上開費用。又胡美穗過世出殯時所收
    之白包禮金共計176,500元，扣除當日支付57,209元，剩餘
    119,291元，被告於96年7月31日全數匯款給弟弟胡東增管理
    。退步言，縱依原證11第2頁「美穗手記」及「瑞蘭手記」
    記載，其中關於原告殘障委撥款項每月6,000元實有重複計
    算收入，蓋美穗手記已有計算90年5月20日至94年12月29日
    「敬老津貼及殘障尾款項」之收入，惟該筆收入於瑞蘭手記
    中計算收入時亦有重覆算入93年8月至94年12月之委撥歉項
    收入共計102, 000元（計算式：30,000＋72,000＝102,000
    ）。是瑞蘭手記之收入部分應扣除此重複計算之102,000元
    ，扣除後應只有l82,000元，收入支出相減後之餘額為140,0
    00元。將此一金額帶入「東增與瑞蘭的對帳表」後重新計算
    ，可得「須補給東增不足款」剩17,653元。故被告多匯102,
    000元（計算式：119,653－179,653＝102,000）即為奠儀餘
    額，是被告手中之奠儀餘額僅有17,291元（計算式：ll9,29
    l－102,000＝17,29l）。
  (六)胡美穗之醫療費用為丙○○所支付，並非甲○○所支付：
  1.胡美穗第一次入住安寧病房之住院費用94,673元，係被告丙○○所支付。胡美穗第二次入住安寧病房費用62,162元，其
    正本亦在被告手中，該筆費用自為丙○○所支付。
  2.原告所提原證9之喪葬費39,645元單據與丙○○所支付之喪
    葬費毫無關連，並無礙於丙○○支付胡美穗喪葬費之事實。
    原告另主張被證7之臺北市殯葬管理處收入憑單繳費人姓名
    均為甲○○，然該費用實際上是丙○○交給甲○○去繳款，
    甲○○繳款後將收據正本交還丙○○，故該費用確實為丙○○所支付。
  (七)臺北榮民總醫院出具胡美穗之死亡證明書，其上載有胡美穗
    之任職單位為「南美樂器公司」，職務為「行政」，該資料
    為醫院護理人員於胡美穗生前與胡美穗閒聊時得知，於開立
    死亡證明時自行填寫，足可證明胡美穗確實不是南美樂器有
    限公司及新象音樂短期補習班之負責人。
  (八)答辯聲明：原告之訴及假執行之聲請均駁回。
三、不爭執事實：
  (一)原告為丙○○、胡東榮、胡東增、胡美穗、甲○○之母親，
    系爭8號2樓房地及系爭10號2樓房地，原登記為胡美穗所有
    ，胡美穗於95年3月17日死亡，該二房地於95年7月間，因繼
    承關係而登記於原告所有。此有死亡證明書、臺北市大安地
    政事務所異動索引可證（本院卷第246-1、211至215頁）。
  (二)原告於90年間成為植物人狀態，被告丙○○未經原告或其法
    定代理人之同意，於95年9月間，擅自將系爭8號2樓房地以
    買賣為原因，自原告移轉登記為丙○○所有，再於95年10間
    ，將系爭8號2樓房地出賣予訴外人簡筠瑾，並辦理所有權移
    轉登記予簡筠瑾完畢；又丙○○於95年10月間，以買賣為原
    因，但實質上為贈與，擅自將系爭10號2樓房地自原告移轉
    登記為戊○○所有。此有中華民國身心障礙手冊、土地登記
    謄本及建物登記謄本、臺北市大安地政事務所異動索引可證
    （本院卷第11、15至19、211至215頁）。
  (三)胡美穗之勞工保險給付喪葬補助費577,500元，於95年5月11
    日匯入原告之系爭郵局帳戶，被告丙○○於95年5月15日，
    自原告之系爭郵局帳戶提領該筆款項。又被告丙○○於95年
    9月7日、95年9月15日、95年9月22日分別匯入500,000、1,5
    00,000、2,000,000元，共4,000,000元至系爭郵局帳戶，及
    以被告戊○○名義於95年10月2日、95年10月17日分別匯入
    2,500,000、1,900,000元，共4,400,000元至系爭郵局帳戶
    ，旋於95年10月30日、95年11月1日自系爭郵局帳戶提領共
    8,402,500元。此有該系爭郵局帳戶之交易往來清單可憑（
    本院卷第13、14頁）。
四、原告主張被告無權處分原告所有之前述系爭房地，及擅自提
    領原告系爭郵局帳戶內之577,500元，依物上請求權、侵權
    行為、及不當得利之法律關係請求被告賠償系爭8號2樓房地
    之價值及存款577,500元，並請求塗銷系爭10號2樓房地之所
    有權登記，及將該房屋騰空交還原告。被告則以前詞置辯。
    是本件爭點在於：系爭房地是否為丙○○所購買而借名登記
    在胡美穗名下？丙○○是否有為胡美穗支付喪葬費及醫藥費
    ？如有，其數額為何？丙○○得否以之與其所提領之前述原
    告存款577,500元為抵銷？如得抵銷，其抵銷數額為何？茲
    分述如下：
  (一)系爭房地是否為丙○○所購買而借名登記在胡美穗名下？
    原告主張系爭房地係其繼承胡美穗而來，為其所有，被告丙○○無權處分系爭房地，並提出前揭臺北市大安地政事務所
    異動索引、土地謄本及建物謄本等為證，是原告原為系爭房
    地之登記名義人，而被告否認原告前述主張之事實，辯稱系
    爭房地為丙○○所有，僅借名登記在胡美穗名下，其非無權
    處分等情，自應由被告就其所抗辯之借名登記之事實負舉證
    責任。查：
  1.被告辯稱：系爭10號2樓房屋係被告丙○○於74年間連同該
    棟大樓永吉路380號1樓店面一併購買，其中10號2樓之房屋
    借用妹妹胡美穗名義購買，永吉路380號1樓之店面則以自己
    名義購買之事實，業據被告提出該10號2樓及永吉路380號1
    樓房地之買賣契約書以及支付該二戶房屋大部分價款之統一
    發票、暫收款證明單為證（本院卷第41至71頁），而該等發
    票上記載該二戶房屋之價款均係以「臺北區中小企銀松山分
    行」之支票甲存帳號為「1141-9」之支票支付，按臺北區中
    小企銀松山分行支票甲存帳號「1141-9」為丙○○之甲存帳
    戶之事實，亦有永豐商業銀行松山分行98年6月1日永豐銀松
    山分行（098）字第00009號函可參（本院卷第300頁），由
    此亦可佐系爭10號2樓房屋之價款為丙○○所支付。又被告
    稱系爭10號2樓房屋之房屋稅均係丙○○所繳納之事實，且
    係以住家用課徵房屋稅之情，業據被告提出系爭10號2樓房
    屋77年至95年之房屋稅繳款書為證（本院卷第83至86頁）。
    再者，被告稱系爭10號2樓房屋，自始至今均是由丙○○管
    領使用乙情，為原告所不爭執。另原告主張系爭10號2樓房
    屋之所有權狀是胡美穗所保管，胡美穗過世後，為丙○○所
    取得乙情，為被告所否認，並辯稱系爭10號2樓房屋之所有
    權狀始終由丙○○保管等語，查95年10月間系爭10號2樓房
    屋所有權狀是由丙○○所持有之事實，為兩造所不爭執，蓋
    若非如此，丙○○如何能將該房地自原告移轉所有權登記予
    戊○○，故原告主張丙○○是在95年3月間以後才持有該所
    有權狀之事實，自應由原告就該事實負舉證責任，而原告既
    未舉證以實其說，何況證人胡吳蕉妹、梁素珍均證稱胡美穗
    生病時是由甲○○照顧（本院卷第176至178頁），原告亦提
    出其保管之胡美穗之記帳本及遺囑（本院卷第340至357、15
    1頁，詳後所述），故若胡美穗生前持有系爭10號2樓房屋之
    所有權狀，為何未將該所有權狀一併交付原告或其法定代理
    人甲○○保管，顯與常情有違，因此，被告辯稱丙○○自始
    持有系爭10號2樓房屋之所有權狀，堪予採信。
  2.被告辯稱丙○○於86年間欲設立音樂補習班，正巧隔壁即系
    爭8號2樓房地欲出售，可打通使用，因丙○○學歷不足，不
    能擔任補習班負責人，遂再以胡美穗之名義購買系爭8號2樓
    房地，並以胡美穗為名義負責人申請設立臺北市私立新象音
    樂短期補習班（下稱新象補習班），購買該8號2樓房屋之價
    款其中280萬元係丙○○以自己之支票給付，另外用於塗銷
    抵押權之850萬元則分別由丙○○所持有使用戶名分別為丙○○、胡美穗、戊○○、劉秀紋（丙○○之女）、胡東榮（
    丙○○之大哥）之臺北區中小企業銀行永春分行帳戶，彙集
    後以胡美穗之名義匯款給出賣人。其中丙○○之0000000000
    0號帳戶轉出70萬元，胡美穗之00000000000號帳戶轉出183
    萬元，戊○○之00000000 000號帳戶轉出40萬元，劉秀紋之
    00000000000號帳戶轉出38萬元，胡東榮之0000000000號帳
    戶轉出494萬元，以上總計825萬元，餘25萬元另以現金補足
    之事實，並提出系爭8號2樓房地買賣契約書（本院卷第72至
    74頁）、以丙○○擔任負責人之南美樂器有限公司（下稱南
    美公司）為發票人、金額總計280萬元之支票3紙影本（本院
    卷第74至76頁）、於86年10月22日以胡美穗名義匯款予該房
    地出賣人代理人之匯款單（本院卷第76頁）、前開丙○○、
    胡美穗、戊○○、劉秀紋與胡東榮帳戶分別均於86年10月22
    日當天提領上述款項之存摺影本（本院卷第77至79頁）可證
    ，堪認系爭8號2樓房屋之價款為丙○○所支付。又被告稱系
    爭8號2樓房屋之房屋稅均係丙○○所繳納之事實，且係以非
    營業非住家用課徵房屋稅之情，業據被告提出系爭8號2樓房
    屋86年至93年、95年之房屋稅繳款書為憑（本院卷第82、83
    頁）。且證人黎禮欽於本院結證稱：伊約74年8、9月認識原
    告，之後認識丙○○，認識胡美穗是因為買房子辦過戶。系
    爭8號2樓房地買賣是伊承辦，當時丙○○來找伊稱要買房子
    給其女兒，但身為代書會問丙○○其女兒在做什麼、年齡、
    在哪裡，丙○○答稱其女兒在澳洲唸書，伊基於專業向丙○○說有3件事很重要：因為其女兒還在唸書沒有賺錢，有贈
    與稅的問題；銀行貸款問題；女兒以後嫁出去是否孝順父母
    。丙○○聽了以後就回去找其妹胡美穗來，因為沒有人可以
    過戶，就用胡美穗的名字過戶，過戶的錢好像都是丙○○付
    的，買賣契約之條件是丙○○出面洽商，胡美穗只有在旁邊
    ，沒有講話，胡美穗只有來一次核對身分證資料，其他都是
    丙○○來付錢，因為丙○○名下好像有房子，所以未建議丙○○用自己名義買房子等語（本院卷第180、181頁）可佐。
    再者，被告稱系爭8號2樓房屋，自始至今均是由丙○○管領
    乙情，為原告所不爭執。另原告主張系爭8號2樓房屋之所有
    權狀是胡美穗所保管，胡美穗過世後，為丙○○所取得乙情
    ，為被告所否認，並辯稱系爭8號2樓房屋之所有權狀始終由
    丙○○保管等語，查於95年10月間系爭10號2樓房屋所有權
    狀是由丙○○所持有之事實，為兩造所不爭執，蓋若非如此
    ，丙○○如何能將該房地自原告移轉所有權登記予第三人簡
    筠瑾，故原告主張丙○○是在95年3月間以後才持有該所有
    權狀之事實，自應由原告就該事實負舉證責任，而原告既未
    舉證以實其說，何況證人胡吳蕉妹、梁素珍均證稱胡美穗生
    病時是由甲○○照顧（本院卷第176至178頁），原告亦提出
    其保管之胡美穗之記帳本及遺囑（本院卷第340至357、151
    頁，詳後所述），若胡美穗生前持有系爭10號2樓房屋之所
    有權狀，為何未將該所有權狀一併交付原告或其法定代理人
    甲○○保管，顯與常情有違，因此，被告辯稱丙○○自始持
    有系爭8號2樓房屋之所有權狀，堪予採信。
  3.南美唱片樂器行自67年12月21日核准營利事業設立登記至78
    年11月8日核准營利事業註銷登記止，未有任何變更紀錄，
    登記負責人均是丙○○，無合夥人之情，有臺北市商業處97
    年10月16日函及其檢附之營利事業設立登記申請書影本在卷
    可考（本院卷第195、196頁）。又南美公司自77年2月10日
    設立登記至今，登記負責人即董事長均是丙○○，其餘登記
    董事為胡美穗、甲○○，址設於臺北市○○區○○路380號1
    樓房屋之情，有經濟部公司執照、臺北市政府營利事業證、
    公司基本資料查詢可憑（本院卷第80、81、191、192）。再
    者，新象補習班之登記負責人為胡美穗，址設於系爭8號2樓
    房屋之情，亦有執行業務暨其他所得選案查核核定資料表在
    卷可稽（本院卷第209頁）。
  4.原告主張胡美穗與丙○○合夥經營南美公司及新象補習班，
    並以經營所得購買4戶房地，胡美穗分得系爭2戶房地之情，
    並舉證人胡吳蕉妹、梁素珍、甲○○為證，茲分述如下：
  證人胡吳蕉妹於本院結證稱：原告是伊婆婆，伊先生是胡東
    榮。胡美穗生前在音樂教室工作，音樂教室是丙○○與胡美
    穗一開始就是一起經營，伊覺得兩個都是老闆，是合夥關係
    ，伊公公有給胡美穗錢到中永和買房子，後來房子賣掉，錢
    都用到音樂教室，因為錢沒有回到伊公公手上，所以認為胡
    美穗有出資等語（本院卷第176、177頁）。
  證人梁素珍於本院具結證稱：原告是伊婆婆，伊先生是胡東
    增，已於去年往生，胡美穗生前跟丙○○先從南美唱片行做
    起，2人共同出資、共同經營，後來賺錢在永吉路買店面作
    樂器，伊大嫂結束營業的40幾萬拿給公公，公公拿給胡美穗
    跟丙○○做生意，是大嫂口述給伊的。胡美穗生前跟丙○○
    沒有分誰是老闆，賺的錢就合夥投資買房子，第1間買姐姐
    名義，第2間買胡美穗名義，共買4間，這是胡美穗告訴伊的
    ，且胡美穗有跟伊說他跟丙○○是合夥做生意等語（本院卷
    第177、178頁）。
  證人甲○○於本院證述：原告是伊母親，南美樂器及音樂教
    室是胡美穗和丙○○共同經營，一起出資，出資多寡伊不清
    楚，在南美唱片行有共同在中和買房子，這是第1次購屋，
    之後轉作南美樂器，同時也開始有音樂教室，因為有賺錢就
    買了永吉路的房子，丙○○與胡美穗共買了4間，各分配2間
    ，因為伊在南美唱片行做過代客錄音，胡美穗有講過房子是
    一起購買的等語（本院卷第178、179頁）。
  5.又被告辯稱：南美公司及新象補習班之實際負責人均為丙○○，因丙○○學歷不足關係，始登記胡美穗為新象補習班之
    負責人，胡美穗實際上僅擔任行政職務之情，並舉證人魏道
    謀、李淑貞、周怡怜為證，茲分述如下：
  證人魏道謀於本院結證稱：伊是中華國樂器有限公司董事，
    是國樂製造商，南美樂器從67年開始經常跟伊買樂器，每年
    交易數量不多，伊生意上都是跟丙○○聯絡，沒有跟胡美穗
    有任何生意往來，據伊所知南美樂器實際上負責人是丙○○
    ，胡美穗在南美樂器是店員等語（本院卷第198、199頁）。
  證人李淑貞於本院結證稱：伊從85年就認識胡美穗、丙○○
    ，胡美穗是伊公公的乾女兒，伊小孩在新象音樂教室上課有
    5年，據伊所知，5年來，該音樂教室負責人是大姐丙○○，
    因為小孩在上課的1個鐘頭，伊會與丙○○、胡美穗聊天，
    胡美穗在音樂教室幫大姐記帳、開發票，這是胡美穗告訴伊
    的，小孩繳學費時，伊會問可不可以打折，胡美穗會說問大
    姐，然後胡美穗收錢時會說丙○○說收多少錢，胡美穗未稱
    她是新象音樂教室負責人，伊不知道新象音樂教室登記負責
    人為胡美穗等語（本院卷第199、200頁）。
  證人周怡伶於本院結證稱：伊是81年時進入南美音樂教室教
    鋼琴跟小提琴，後來登記時改為新象，至92年離職，因為伊
    一進去面試時就是丙○○與胡美穗，所以伊一直認為他們2
    個就是老闆。薪水由丙○○決定，教課由丙○○排課，據伊
    所知，音樂教室實際負責人應該是大姐丙○○，不知道音樂
    教室登記負責人為誰等語（本院卷第200、201頁）。
  6.據上所陳，依證人胡吳蕉妹之證述，胡美穗、丙○○以其父
    親所給予金錢，購買坐落臺北縣中和市之房屋，嗣將該房屋
    出售以其所得共同經營事業，再將經營事業所得購買系爭房
    屋，惟證人梁素珍、甲○○則證述胡美穗與丙○○以共同經
    營事業所得購買坐落臺北縣中和市之房屋，嗣陸續購買系爭
    房屋等，故關於胡美穗究竟如何出資乙節，證人胡吳蕉妹、
    梁素珍與甲○○之證詞不一，且證人胡吳蕉妹、梁素珍與兩
    造有親戚關係，甚至甲○○為原告之法定代理人，較諸證人
    魏道謀、李淑貞、周怡伶而言，難免有偏頗之虞，是應以證
    人魏道謀、李淑貞、周怡伶之證言為可採，因此，堪認南美
    公司及新象補習班之實際負責人均為被告丙○○。
  7.原告提出胡美穗生前所簽立之「遺囑」，內容為：「本人胡
    美穗過逝後就座落北市○○路204巷10號2樓房屋、土地之所
    有權歸屬丙○○，座落北市○○路204巷8號2樓房屋、土地
    之所有權歸屬甲○○，勞力士手錶給予吳蕉妹，手鍊給予梁
    素珍。」，並由劉麗華、周淑美在見證人處簽名，此有該份
    「遺囑」在卷可按（原證5，本院卷第151頁），且經證人周
    淑美於本院結證稱：原證5遺囑原本上「周淑美」簽名是伊
    所親簽，上面還有手印，因胡美穗跟伊是同學，劉麗華打電
    話說胡美穗進入安寧病房問要不要去看她，伊說好，94年11
    月26日伊與劉麗華去看胡美穗時，她精神不錯，後來胡美穗
    要求伊見證其遺囑，伊看後就簽名，之後胡美穗將遺囑交甲○○保管，胡美穗沒有提到在南美公司股份如何處理等語（
    本院卷第179、180頁），固可證明胡美穗生前有就系爭房地
    安排處理，然南美公司及新象補習班之實際負責人均為被告
    丙○○，系爭房地是丙○○所出資購買，且由丙○○管領使
    用而未交付胡美穗占有管領、丙○○並保管所有權狀及繳納
    歷年之房屋稅款，已詳如前述，因此，系爭房地雖登記在胡
    美穗名下，但丙○○顯無贈與予胡美穗之意思，僅是借名登
    記在胡美穗名下，是胡美穗縱使生前有安排處理系爭房地之
    行為，亦尚難逕以遽認系爭房地實質上亦屬胡美穗所有。又
    系爭10號2樓、8號2樓房地是丙○○分別於74年、86年間所
    購買，縱使如原告所稱胡美穗是於79年間發現罹患乳癌，亦
    與丙○○分別於74年、86年間借用胡美穗名義登記為系爭房
    地之所有權人無關。
  8.按借名契約係指當事人約定，一方（借名者）經他方（出名
    者）同意，而就屬於一方現在或將來之財產，以他方之名義
    ，登記為所有人或其他權利人，但無使他方取得實質所有權
    或其他權利之意思，而在現行法制下，借名契約乃無名契約
    ，依私法自治原則，當事人基於特定目的而訂立借名契約，
    如未違反強制規定或公序良俗，當非法所不許。又借名登記
    契約，係以當事人間之信任關係為基礎，其性質與委任關係
    類似，自可類推適用民法第550條規定，認借名登記契約關
    係因當事人一方死亡而消滅。次按「土地法第43條規定：『
    依本法所為之登記，有絕對效力。』，係為保護第三人起見
    ，將登記事項賦予絕對真實之公信力，並非於保護交易安全
    之必要限度以外，剝奪真正權利人之權利。查本件兩造因不
    動產借名契約爭訟，於當事人彼此間，並無第三人因信賴登
    記而交易取得不動產之情形，自不得以土地法第43條規定逕
    認出名者係該借名不動產之真正權利人。」，有最高法院96
    年度台上字第2871號裁判要旨可資參照。查丙○○並未將系
    爭房地之管理、處分等權限授予胡美穗，因此，丙○○與胡
    美穗間就系爭房地僅是單純之借名登記契約關係，該契約關
    係因胡美穗於95年3月17日死亡而消滅，又系爭房地之所有
    權雖原記載胡美穗名下，嗣因繼承關係而登記在原告名下，
    但揆諸前揭說明，於借名登記契約當事人丙○○與胡美穗彼
    此間，包括為胡美穗繼承人之原告在內，不得以土地法第43
    條規定逕認出名者即胡美穗與胡美穗繼承人之原告係該借名
    不動產之真正權利人，亦即於丙○○與胡美穗之繼承人即原
    告之間，丙○○才是系爭房地之真正所有權人，且該借名登
    記契約業於95年3月17日胡美穗死亡時消滅，因此丙○○本
    於其真正之所有權人，於95年10月間將系爭10號2樓房地贈
    與被告戊○○，並以買賣為由，辦理所有權移轉登記予戊○○，原告自不得本於民法第184條、185條、第767條物上請
    求權規定，請求被告戊○○於95年10月30日就系爭10號2樓
    房地之所有權移轉登記應予塗銷，並將房屋騰空交還原告，
    亦即原告前開請求自無理由。再者，縱使丙○○未經原告或
    其法定代理人之同意，擅自出賣、贈與並處分系爭10號2樓
    及8號2樓房地，但原告因此所受之損害究非系爭房地之價值
    ，從而，原告既未舉證證明其尚有何其他損害，其依民法第
    184條、185條規定，請求被告二人連帶賠償系爭8號2樓房地
    之價值16,739,775元，亦無理由。
  (二)關於被告丙○○提領原告之存款577,500元及被告抵銷抗辯
    部分：
  1.丙○○是否有為胡美穗支付喪葬費及醫藥費？如有，其數額
    為何？
    被告丙○○抗辯：其為胡美穗支付喪葬費及醫藥費，並以之
    與其提領原告存款577,500元為抵銷，其金額為被證6醫藥費
    165,475元、被證7喪葬費331,400元、被證11醫藥費23,904
    元、被證12喪葬費15,800元，以上總計為536,579元等情，
    業據提出前揭醫藥費收據正本及喪葬費收據正本，且將該等
    收據影本附卷為憑（本院卷第87至91、261至267頁），則被
    告丙○○既持有該等收據之正本，堪認被告丙○○確實有支
    出該等醫藥費用及喪葬費用，原告雖稱該等費用實際上是甲○○所支付等語，但未舉證以實其說，自難採信，然被證6
    醫藥費收據經核算後應為119,608元，因此，堪以認定丙○○為胡美穗支付喪葬費及醫藥費共計為490,712元。
  2.丙○○得否以之與其所提領之前述原告存款577,500元為抵
    銷？
  丙○○、胡東榮、胡東增、胡美穗、甲○○於94年11月29日
    簽署授權書，內容為「貴局第0000000號存簿儲金儲戶乙○○○因中風已無法親自處理存提款及掛失補副、更換密碼及
    印鑑等事宜，經全體子女同意，授權長女丙○○女士全權處
    理家母在貴局儲金之各項事宜，如有糾紛，概予貴局無涉，
    此致臺北西松郵局。」，此有該授權書在卷可考（本院卷第
    275頁）。原告主張當時因胡美穗生病，而將系爭郵局帳戶
    之存簿交付丙○○保管，提領原告每月之補助金6,000元，
    繳付安養院之費用，但丙○○記錯密碼，才由所有兄弟姊妹
    出具前揭授權書，授權丙○○為提領該每月6,000元之敬老
    金，辦理提款、變更密碼等事宜，而授權範圍不包括提領喪
    葬補助費577,500元之事實，為被告所否認，查原告於95年
    11月16日經本院95年度禁字第271號裁定宣告為禁治產人（
    修法後為「受監護宣告人」），詳如前述，是原告於94年11
    月29日尚未經宣告為「禁治產人」，原告之子女並非當然有
    權處分原告之財產，合先敘明，又該授權書雖未限定是每月
    6,000元敬老金之範圍，但原告或其子女胡東榮、胡東增、
    胡美穗、甲○○授權丙○○管理、提領系爭郵局帳戶之目的
    及範圍，當係為原告之照顧養護目的及範圍為限，且此應為
    丙○○所知悉，因此，丙○○自系爭郵局帳戶提領胡美穗之
    喪葬補助費577,500元，顯非為照顧養護原告之目的，故當
    非原告或其子女胡東榮、胡東增、胡美穗、甲○○授權丙○○管理系爭郵局帳戶之範圍，亦即丙○○無權自系爭郵局帳
    戶提領胡美穗之喪葬補助費57 7,500元。
  按二人互負債務，而其給付種類相同，並均屆清償期者，各
    得以其債務，與他方之債務，互為抵銷；因故意侵權行為而
    負擔之債，其債務人不得主張抵銷，民法第334條第1項前段
    、民法第339條分別定有明文。查丙○○固為胡美穗支付前
    揭醫療費及喪葬費，而丙○○支付該等費用當時，若非本於
    贈與之意思，固應由胡美穗之繼承人即原告承受該返還前開
    費用之義務，但斯時丙○○對原告並未負有任何債務，亦即
    並無雙方「互負債務」之狀態，嗣丙○○逾越授權範圍而擅
    自自系爭郵局帳戶提領胡美穗之喪葬補助費577,500元，自
    屬故意侵權行為，而負有應賠償該等577,500元款項予原告
    之義務，然是屬因故意侵權行為而負擔之債，依據前揭規定
    ，丙○○不得主張抵銷，因此，被告丙○○以其為胡美穗所
    支付之醫療費與喪葬費共536,579元，因此對原告所取得返
    還該等費用之債權，以之與其對原告所負賠償存款577,500
    元之侵權行為債務為抵銷抗辯，為無理由。又系爭郵局帳戶
    之存款577,500元是丙○○所擅自提領，為兩造所不爭執，
    原告復未舉證證明被告戊○○就此有何共同侵權行為，其請
    求被告戊○○就該存款577,500元應與被告丙○○負連帶賠
    償責任，自無所據。
五、綜上所述，原告基於依民法第184條第1項規定，請求被告丙○○給付577,500元，及自起訴狀繕本送達翌日即97年5月17
    日起至清償日止，按年利率5%計算之利息，為有理由，應予
    准許，逾此範圍之請求，則為無理由，應予駁回。兩造分別
    陳明願供擔保，聲請宣告假執行及免予假執行，於原告勝訴
    部分，經核並無不合，爰酌定相當擔保金額併准許之。至於
    原告敗訴部分，其訴既經駁回，假執行之聲請失所附麗，應
    併予駁回。
六、兩造之其餘攻擊防禦方法及證據，於本件判決結果無影響，
    爰不一一論列，附此說明。
七、據上論結，本件原告之訴為一部有理由，一部無理由，並依
    民事訴訟法第79條、第85條第1項、第390條第2項、第392條
    第2項，判決如主文。
中    華    民    國    98    年    9     月    4    日
                  民事第一庭    法  官  賴秀蘭
以上正本係照原本作成
如對本判決上訴，須於判決送達後20日內向本院提出上訴狀
中    華    民    國    98    年    9     月    4    日
                                書記官  李佩芳


司法院資訊處製作；財團法人民間司法改革基金會備份。
